ACORDAO-COMPLETO-2350289

ACÓRDÃO 3331/2019 ATA 15/2019 - SEGUNDA CÂMARA

VISTA, relatada e discutida esta tomada de contas especial, instaurada pelo então Ministério da Integração Nacional em desfavor de Ary José Vanazzi e Waldir Artur Schmidt, em razão da impugnação parcial das despesas realizadas com recursos do Convênio 50/1995, celebrado entre o Ministério do Planejamento e Orçamento e o município de São Leopoldo/RS, tendo por objeto a "continuidade das obras relativas ao controle de enchentes no Vale do Rio dos Sinos".
ACORDAM os ministros do Tribunal de Contas da União, reunidos em sessão da 2ª Câmara, ante as razões expostas pela relatora, e com fundamento nos arts. 1º, inciso I, 16, inciso III, alíneas "b" e "c", 19, parágrafo único, 23, inciso III, alínea "a", 26, 28, inciso II, e 57 da Lei 8.443/1992 c/c os arts. 202, § 6º, 212, 214, inciso III, alínea "a", e 217 do Regimento Interno, em: 
9.1. determinar o arquivamento das contas de Waldir Artur Schmidt, sem julgamento do mérito, ante a ausência de pressupostos de constituição e de desenvolvimento válido e regular do processo;
9.2. julgar irregulares as contas de Ary José Vanazzi; 
9.3. condená-lo ao recolhimento aos cofres do Tesouro Nacional das quantias abaixo indicadas, atualizadas monetariamente e acrescidas de juros de mora calculados a partir de cada uma das datas apontadas, abatendo-se, na oportunidade, os valores já ressarcidos:
	VALOR ORIGINAL (R$) 
	DATA DA OCORRÊNCIA

	66.430,00
	26/4/2005

	22.740,00
	26/4/2005

	28.470,00
	5/5/2005

	22.740,00
	13/5/2005

	30.320,00
	13/5/2005

	44.064,00
	29/3/2006

	44.046,45
	29/3/2006

	43.149,60
	29/3/2006

	50.954,50
	2/5/2006

	44.064,00
	2/5/2006

	44.046,45
	2/5/2006

	43.149,60
	2/5/2006

	68.594,20
	1/6/2006

	58.728,60
	1/6/2006

	57.532,80
	1/6/2006

	58.752,00
	28/6/2006

	24.651,30
	21/7/2006

	44.184,00
	27/7/2006

	44.184,00
	26/9/2006

	58.912,00
	6/11/2006

	43.566,60
	22/11/2006

	101.655,40
	9/2/2007

	181.260,00
	2/7/2007

	150.391,50
	10/9/2007

	247.470,10
	18/9/2007

	359.092,90
	7/10/2007

	102.105,00
	18/10/2007

	404.120,00
	21/12/2007

	145.050,00
	4/2/2008

	270.430,00
	25/3/2008

	255.963,50
	19/5/2008

	7.826,00
	21/5/2008

	144.000,00
	18/6/2008

	10.218,75
	24/4/2009

	38.160,00
	25/4/2009

	57.968,00
	2/6/2009

	72.872,00
	8/7/2009

	285,79
	22/4/2010

	560,06
	22/4/2010

	 (3.692,26) 
	22/4/2010

9.4. aplicar-lhe multa no valor de R$ 160.000,00 (cento e sessenta mil reais) , a ser recolhida aos cofres do Tesouro Nacional, com incidência de encargos legais calculados da data deste acórdão até a data do pagamento, se este for efetuado após o vencimento do prazo a seguir estipulado;
9.5. fixar prazo de 15 (quinze) dias, a contar da notificação, para comprovação, perante o Tribunal, do recolhimento das dívidas acima imputadas;
9.6. autorizar a cobrança judicial das dívidas, caso não atendida a notificação;
9.7. autorizar o pagamento das dívidas em até 36 (trinta e seis) parcelas mensais consecutivas, caso venha a ser solicitado pelo responsável antes do envio do processo para cobrança judicial;
9.8. fixar o vencimento da primeira parcela em 15 (quinze) dias, a contar do recebimento da notificação, e o das demais a cada 30 (trinta) dias, com incidência de encargos legais sobre o valor de cada parcela; 
9.9. alertar ao responsável que a inadimplência de qualquer parcela acarretará vencimento antecipado do saldo devedor; 
9.10. remeter cópia deste acórdão ao procurador-chefe da Procuradoria da República no Rio Grande do Sul, nos termos do art. 16, § 3º, da Lei 8.443/1992, e à Procuradoria Regional da União - 4ª Região/RS - Advocacia-Geral da União.

Tomada de Contas Especial para apurar impugnação parcial de despesas de convênio celebrado entre o então Ministério do Planejamento e Orçamento e a Prefeitura de São Leopoldo/RS.

Segunda Câmara

município de São Leopoldo/RS.

3. Responsáveis: Ary José Vanazzi (CPF XXX.432.659-XX), Darwin Alencar Schmidt (herdeiro - CPF XXX.800.620-XX), Fausto Gustavo Schmidt (herdeiro - CPF XXX.786.300-XX) e Waldir Artur Schmidt (CPF XXX.779.800-XX).

Augusto Nardes (na Presidência).

13.1. Ministros presentes: Augusto Nardes (na Presidência), Aroldo Cedraz, Raimundo Carreiro e Ana Arraes (Relatora).
13.2. Ministro que alegou impedimento na Sessão: Augusto Nardes (na Presidência).
13.3. Ministros-Substitutos presentes: Marcos Bemquerer Costa e André Luís de Carvalho.

ACORDAO-COMPLETO-2410632

Acórdão 5413/2020 - Segunda Câmara

ACORDAO-COMPLETO-2533530

Acórdão 2012/2022 - Segunda Câmara

ACORDAO-COMPLETO-2442456

Acórdão 7378/2021 - Segunda Câmara

ANA ARRAES

A instrução da então Secretaria de Controle Externo no Estado do Rio Grande do Sul - Secex/RS (peça 90) , acolhida pelo diretor (peça 91) e pelo secretário (peça 92) , foi no seguinte sentido:
	"INTRODUÇÃO
Cuidam os autos de tomada de contas especial instaurada pelo Ministério da Integração Nacional, em desfavor dos Srs. Ary José Vanazzi, ex-Prefeito de 1º/1/2005 a 31/12/2008 e de 1º/1/2009 a 31/12/2012 (CPF XXX.432.659-XX) e Waldir Artur Schmidt, já falecido, ex-Prefeito de 1º/1/1993 a 31/12/1996 e de 1º/1/2001 a 31/12/2004 (CPF XXX.779.800-XX) , em razão da impugnação parcial das despesas do Convênio 50/1995, Siafi 135970 / 468025, celebrado entre o Ministério do Planejamento e Orçamento e o município de São Leopoldo / RS, tendo por objeto a 'continuidade das obras relativas ao controle de enchentes no Vale do Rio dos Sinos'.
        HISTÓRICO 
Consoante disposto na Cláusula Segunda do termo de convênio (peça 5, p. 48) , foram previstos R$ 10.459.833,64 para a execução do objeto, os quais seriam repassados pelo concedente, sem contrapartida do convenente.
Os recursos federais foram repassados em nove parcelas, por meio das ordens bancárias que seguem:
	Ordem Bancária
	Data
	Valor (R$) 

	1995OB000385
	28/12/1995
	1.699.150,00

	1996OB000037
	22/07/1996
	5.900.050,00

	1998OB000718
	30/07/1998
	1.838.506,57

	2000OB000741
	29/03/2000
	300.000,00

	2001OB000912
	15/05/2001
	400.000,00

	2003OB901034
	30/12/2003
	1.000.000,00

	2003OB901032
	30/12/2003
	200.000,00

	2006OB900430
	24/03/2006
	2.800.000,00

	2007OB903363
	11/12/2007
	2.800.000,00

	TOTAL
		16.937.706,57

A Cláusula Décima do Termo de Convênio previa a sua vigência de 26/12/1995, data da publicação no diário Oficial da União (peça 5, p. 54) , a 31/12/1997, devendo a prestação de contas ser apresentada em, no máximo, 30 dias antes do término da vigência, conforme estabelecido na Cláusula Sexta daquele instrumento.
Por força dos diversos aditamentos ao Termo de Convênio, a vigência final restou prorrogada até 21/1/2010, conforme termos aditivos relacionados a seguir:
	Termo Aditivo
	Peça
	Página
		Termo Aditivo
	Peça
	Página

	1º
	6
	8 a 10
		15º - de ofício
	24
	84 e 85

	2º
	6
	25 a 27
		16º - de ofício
	24
	90 e 91

	3º
	7
	42 a 45
		17º - de ofício
	24
	95 e 96

	4º
	8
	104 a 106
		18º - de ofício
	26
	11 a 13

	5º
	9
	81 a 83
		19º - de ofício
	26
	29 e 30

	6º
	9
	108 a 111
		20º - de ofício
	26
	43 e 44

	7º
	10
	198 e 199
		21º - de ofício
	27
	104 e 105

		11
	1 e 2
		22º
	28
	26 a 29

	8º
	11
	97 a 99
		23º
	28
	65 a 69

	9º
	12
	93 a 95

	10º
	13
	44 a 47

	11º
	16
	57 a 64

	12º
	22
	34 a 36

	13º
	22
	66 a 71

	14º
	24
	47 a 50

Em face da não comprovação de parte das despesas realizadas pelo convenente, o Ministério da Integração Nacional, órgão sub-rogado do ajuste originalmente firmado pelo Ministério do Planejamento e Orçamento (peça 8, p. 177 a 179) , instaurou a tomada de contas especial 39/2016, cujo relatório encontra-se à peça 50, p. 145 a 162.
Em 19/4/2017, foi emitido, pela Controladoria-Geral da União, o Relatório de Auditoria 317/2017, acompanhado do correspondente Certificado de Auditoria. Ao final, o relatório conclui pela responsabilização dos Srs. Waldir Artur Schmidt e Ary José Vanazzi, tendo sido certificada a irregularidade das contas (peça 51, p. 18 a 21) .
O dirigente do órgão de controle interno concluiu pela irregularidade das contas em parecer de 19/4/2017 (peça 51, p. 22) e o Ministro de Estado da Integração Nacional atestou haver tomado conhecimento das conclusões contidas no processo em pronunciamento de 27/4/2017 (peça 3, p. 3) .
Instrução à peça 52 propôs a citação dos responsáveis e registrou que o Sr. Waldir Artur Schmidt faleceu em 5/7/2009 e que, na tomada de contas especial instaurada pelo Ministério da Integração Nacional, o Sr. Fausto Gustavo Schmidt (CPF XXX.786.300-XX) constava como inventariante do espólio.
A proposta de encaminhamento contou com a anuência da Subunidade e da Unidade Técnica (peças 53 e 54) .
	EXAME TÉCNICO
Em cumprimento ao Pronunciamento da Unidade (peça 54) , nos termos da competência delegada pela Relatora, foram promovidas as citações dos Srs. Fausto Gustavo Schmidt, Ary José Vanazzi e Darwin Alencar Schmidt, mediante os Ofícios 0177, 0176 e 0765/2018-TCU/SECEX-RS (peças 56, 57 e 73) , sendo os dois primeiros datados de 12/3/2018 e o último de 20/6/2018. 
Os responsáveis foram ouvidos em decorrência da impugnação parcial das despesas do Convênio 50/1995, Siafi 468025, celebrado entre o Ministério da Integração Nacional e o município de São Leopoldo / RS.
Os Srs. Srs. Fausto Gustavo Schmidt, Ary José Vanazzi e Darwin Alencar Schmidt tomaram ciência dos ofícios que lhes foram remetidos, conforme documentos constantes das peças 58, 66 e 86.
O Sr. Fausto Gustavo Schmidt encaminhou, inicialmente, suas alegações de defesa por meio do documento à peça 68, no qual ratifica as informações, documentos e esclarecimentos procedidos e juntados ao processo administrativo que tramitou junto ao Ministério da Integração Nacional. 
Posteriormente, apresentou novas alegações defesa à peça 74, em que solicita o arquivamento da TCE, tendo em vista o grande tempo decorrido entre os fatos investigados e a citação válida do herdeiro. Para reforçar seu entendimento, traz jurisprudência do TCU acerca da sua alegação, porém sem identificar o Acórdão cujo excerto foi transcrito. 
Adicionalmente, informa que o inventário da partilha dos bens do Sr. Waldir Artur Schmidt encontra-se encerrado e encaminha cópia da Escritura de Inventário e Partilha Amigável (peça 68, p. 2 a 13) . Além disso, solicita que seja citado o outro sucessor, Sr. Darwin Alencar Schmidt. 
O Sr. Ary José Vanazzi solicitou prorrogação de prazo para apresentação de suas alegações de defesa (peça 70) , sustentando que o convênio objeto da presente TCE remete ao ano de 1995, sendo de grande dificuldade a obtenção de documentação necessária para esclarecer os fatos e que 'trata-se de projeto de elevada complicação técnica no campo da engenharia e meio ambiente, sendo necessária análise específica por especialistas para a compreensão dos apontamentos'.
A prorrogação de prazo de 30 dias foi concedida, com amparo na delegação de competência da Relatora, por meio do Pronunciamento da unidade à peça 71.
O responsável solicitou, ainda, suspensão do prazo, uma vez que alguns documentos contidos no processo estavam ilegíveis. Por esse motivo, o prazo adicional de 30 dias foi concedido pela Relatora, por meio do Despacho à peça 81.
Assim, o Sr. Ary José Vanazzi, apresentou, tempestivamente, suas alegações de defesa, conforme documentação integrante da peça 84.
O Sr. Darwin Alencar Schmidt apresentou, tempestivamente, suas alegações de defesa conforme documento à peça 88, na qual ratifica a defesa apresentada pelo Sr. Fausto Gustavo Schmidt e solicita o arquivamento desta TCE, uma vez que teria transcorrido tempo excessivo entre a ocorrência dos fatos e a sua citação pessoal.
 Uma vez que as alegações de defesa do Sr. Fausto Gustavo Schmidt são as mesmas apresentadas no âmbito do processo de tomada de contas especial que tramitou no Ministério da Integração Nacional e que tais justificativas já foram analisadas naquele processo, o qual subsidiou a instrução inicial desta TCE, desnecessária nova análise desses mesmos elementos.
Assim, as alegações de defesa apresentadas pelo Sr. Ary José Vanazzi (peça 84) aproveitarão aos demais responsáveis, sendo que o Sr. Darwin Alencar Schmidt assim expressamente indicou.
Inicialmente, em suas CONSIDERAÇÕES INICIAIS o responsável alega que as irregularidades apontadas pelos técnicos ou auditores possuem caráter meramente formal, não caracterizando o descumprimento à lei, normas ou princípios constitucionais. 
Afirma que a imputação de ressarcimento de dano ao erário pelo Tribunal de Contas em razão de despesa irregular por administrador público não é objetiva, mas a responsabilidade do Estado pelos danos causados a terceiros.
Nesse sentido, o ex-Prefeito alega que, para punição do agente público, não basta a constatação da ação ou omissão do administrador em desacordo com a lei e o dano aos cofres públicos, mas é indispensável que tenha o eventual prejuízo, resultado de dolo ou culpa grave daquele agente.
Para sustentar sua tese, o responsável traz doutrina e jurisprudência acerca do tema (peça 84, p. 3 e 4) . 
Conclui seu entendimento, neste ponto, afirmando que:
mesmo que algum dos itens do relatório sejam considerados como inconformidades por esta Corte de Contas, em nenhum dos apontes houve culpa, dolo ou má fé, pois em todos os casos o Gestor agiu na mais absoluta boa-fé, mirando o interesse público e resguardado pela presunção de legitimidade.
Neste ponto não há o que ser discutido, uma vez que a jurisprudência deste Tribunal é clara em determinar que a responsabilidade dos gestores perante o TCU é de natureza subjetiva, podendo se originar de conduta comissiva ou omissiva, dolosa ou culposa, cujo resultado seja a violação dos deveres impostos pelo regime de direito público aplicável àqueles que administram recursos da União ou, ainda, aos que, sem deter essa condição, causarem prejuízo aos cofres públicos (Acórdão 6660/2015-TCU-Segunda Câmara, Relator Min. Augusto Nardes) .
Aqui, cabe lembrar que a tomada de contas especial instaurada no âmbito do Ministério da Integração Nacional registra diversas irregularidades na aplicação dos recursos do ajuste, tais como a contratação de obras e serviços não previstos no plano de trabalho e a falta de comprovação da execução de serviços, que vão de encontro às normas que regem os convênios. Assim, não há que se falar em apontamentos meramente formais, porquanto se constituem em infrações aos normativos que regem as transferências voluntárias. 
Após as considerações iniciais, o Sr. Ary José Vanazzi argui, no item PRELIMINARMENTE, a prescrição da tomada de contas especial, uma vez que instaurada oito anos após a entrega das obras.
Para reforçar seu entendimento, traz o Tema 899, do Supremo Tribunal Federal - STF, onde foi tratada a prescrição de título oriundo do TCU.
Conforme o responsável, não há que se falar em imprescritibilidade das tomadas de contas especiais, pois, uma vez que não há norma regulamentadora do caso, a analogia e a jurisprudência fixam o prazo de cinco anos.
Para isso, traz jurisprudência do Superior Tribunal de Justiça - STJ e do STF (peça 84, p. 5 a 7) .
Conclui este item alegando que 'a não definição de prazo máximo para a instauração significa grave e irreparável cerceamento de defesa, pois impede que a parte apresente documentação defensiva, visto que passados mais de 5 anos não é exigível que qualquer pessoa mantenha em resguardo a documentação' e que 'a manutenção do presente processo significa irreparável cerceamento de defesa, restando atacados o direito Constitucional da Ampla defesa'. 
 Inicialmente, cabe salientar que o instituto da prescrição nos processos do TCU obedece ao art. 37, § 5º, da Constituição Federal, no que tange ao ressarcimento do prejuízo, e ao art. 205 da Lei 10.406/2002 (Código Civil) , no que se refere à pretensão punitiva. Assim, quanto ao débito, a ação é imprescritível, e quanto à aplicação de sanções, ela prescreve em dez anos a contar da data de ocorrência das irregularidades. (Acórdão 374/2017-TCU-Plenário, Relator Min. Bruno Dantas) 
Quando o fato irregular, motivador da sanção, for o não alcance dos objetivos do convênio, o prazo para a prescrição da pretensão punitiva do TCU começa a fruir a partir do fim do prazo para prestação de contas, momento em que se conclui a última etapa do ajuste e o Estado deve começar a agir para defender seus interesses. (Acórdão 5130/2017-TCU-Primeira Câmara, Relator Min. Bruno Dantas) .
Conforme ratificado pelas partes, mediante a assinatura do décimo quarto aditivo ao Convênio 005/95 (peça 28, p. 65 a 69) , a apresentação da prestação de contas final deveria ocorrer em até 60 dias após o término da sua vigência, que foi 21/1/2010. 
Uma vez que o prazo prescricional iniciou sua contagem em 22/3/2010 e terminará em 22/3/2020, o responsável não tem razão em arguir a extinção deste processo.
No item RESPOSTA AOS APONTAMENTOS, levantados pelo instaurador da TCE, o responsável afirma que, como as obras iniciaram em 1974 e foram concluídas em 2010, não há como verificar a ocorrência de dano e que as glosas imputadas são provenientes 'de mera interpretação acerca de burocracias que, aparentemente não estavam de acordo com a opinião técnica subjetiva de um engenheiro específico'.
Para suportar seu entendimento, reproduz trecho do Parecer Financeiro Nº 003/2016/DTCE/CDTCE/CGCONV/DGI/SECEX/MI (peça 50, p. 25) :
c) As demais metas e etapas do plano de trabalho que contemplavam serviços de desassoreamento, dragagem, recuperação de diques e obras complementares não foram atestadas, tendo em vista o período de tempo passado entre a conclusão dessas obras e a vistoria final (Relatório de Supervisão e Acompanhamento de Obras, de 16/12/2013, fls. 4233 a 4237, vol. 12) .
Além disso, afirma que, por diversas vezes, os representantes técnicos do Ministério atestaram a regularidade do andamento das obras, autorizaram a liberação de valores e a realização de novos aditivos e que não foram apontadas irregularidades nesse período, porém sem trazer quaisquer dados que comprovassem essa alegação.
O responsável traz, ainda, que a imputação de débito aos gestores restaria afastada, pois não houve comprovação de dolo ou erro grosseiro por parte desses agentes, na forma da Lei 13.655, de 25/4/2018, que estabelece:
Art. 20. Nas esferas administrativa, controladora e judicial, não se decidirá com base em valores jurídicos abstratos sem que sejam consideradas as consequências práticas da decisão. 
Art. 28. O agente público responderá pessoalmente por suas decisões ou opiniões técnicas em caso de dolo ou erro grosseiro.
Nesse sentido, insurge-se contra a matriz de responsabilização contida na instrução à peça 52, afirmando que sua conduta não impediu a comprovação regular de verbas públicas e que todas as prestações de contas foram cumpridas, não cabendo, assim, a afirmação de que não tinha consciência das possíveis irregularidades.
O ex-Prefeito alega que os apontamentos que sugerem as glosas do convênio são devidos à demora dos técnicos em avaliar os dados a eles enviados e do longo tempo decorrido entre o término das obras e as vistorias realizadas pelo concedente, quando foram solicitados documentos que eram impossíveis de serem produzidos.
Por meio do Parecer nº 050/2015/2015/SIH/DOH/CGSOB, emitido pela Coordenação Geral de Supervisão de Obras, área técnica do Ministério da Integração Nacional (peça 49, p. 145 a 162) , que analisou as justificativas dos responsáveis acerca das irregularidades apontadas no Parecer Técnico - VOPF - 098/14028 (peça 38, p. 84 a 96) , pode-se constatar que as glosas imputadas referem-se a serviços executados não constantes no plano de trabalho, falta de registro dos serviços executados, quantidades executadas superiores às previstas, serviços executados com unidades não mensuráveis e contratações de serviços com objetos genéricos, entre outras irregularidades.
Assim, a alegação do responsável acerca da demora da área técnica do Ministério da Integração em avaliar os dados enviados não encontra suporte, pois nota-se, claramente, que as diversas falhas ocorridas na execução do objeto do convênio são de ordem técnica, as quais não possuem correlação com o lapso temporal entre a sua execução e a posterior análise por parte do concedente.
No item DA RESPONSABILIDADE DOS FISCAIS DO CONTRATO, que trata da fiscalização realizada pela prefeitura, o responsável lembra que 'os servidores responsáveis pelas verificações, autorizações e por todos os demais andamentos formalísticos cumpriram suas partes, enviando ao Gestor todos os avais necessários o que, razoavelmente, levou o mesmo a presumir a regularidade dos pagamentos'.
Aduz que é impossível que 'o Prefeito pessoalmente revisasse todos os trâmites burocráticos do em seus mínimos detalhes para que eventual incongruência fosse detectada por ele'.
Afirma ser injusta e desproporcional a imputação de glosa ao gestor e traz doutrina e jurisprudência para dar suporte ao seu entendimento (peça 84, p. 11 e 12) . 
A análise deste item das alegações de defesa é realizada juntamente ao item subsequente, uma vez que, apesar de diferentes no título, se igualam em conteúdo.
Na seção que trata DA HIPOTÉTICA SUGESTÃO DE GLOSA, o Sr. Ary José Vanazzi alega que:
cada etapa relativa a cada trâmite dentro do certame foi devidamente cumprida pelos servidores competentes e diretamente supervisionada pelos agentes públicos imediata e hierarquicamente superiores a eles, dentro da Secretaria Municipal correspondente. 
Assim, toda a estrutura administrativa do município existia e ainda existe justamente para que todas as funções da Prefeitura pudessem ser realizadas visando o melhor atendimento ao interesse público e aos cidadãos locais, havendo a delegação de funções e responsabilidades necessárias, tendo em vista que, obviamente, seria humanamente impossível para qualquer gestor público desdobrar-se em incontáveis versões de si mesmo para executar cada labor específico de todos os infinitos trabalhos de uma prefeitura.
 (...) 
Assim, incabível atribuir responsabilização ao então gestor que em nada interferiu nos andamentos dos trabalhos dos servidores públicos encarregados. 
 (...) 
Assim, ainda que fosse evidenciada qualquer falha nos procedimentos realizados pelos diversos setores da Prefeitura, nenhuma delas pode ser atribuída ao peticionante, vez que em nada ele influenciou, nem qualquer benefício obteve, sendo que suas opções no que concerne aos apontamentos foram tão somente no sentido de aplicar as verbas com muito custo conseguidas.
O responsável afirma, novamente, que ninguém pode ser condenado a sanções sobre condutas que vão além de suas responsabilidades e que 'A indevida aplicação de responsabilidade objetiva mostra-se, nesse caso, patente e irrazoável'.
O ex-Prefeito traz aos autos jurisprudência do Tribunal de Justiça do Estado do Rio Grande do Sul (peça 84, p. 15 a 17) , além de doutrina (peça 84, p. 17) , para confirmar seu entendimento.
Finaliza este item solicitando que seja determinado o envio do expediente ao atual gestor municipal a fim de que analise a oportunidade e conveniência da instauração de expedientes administrativos e consequentes identificações dos responsáveis pelos supostos prejuízos em cada um dos itens em baila
A jurisprudência dessa Corte de Contas é pacífica ao não acolher essa argumentação. A título de ilustração, reproduz-se abaixo alguns excertos: 
Acórdão 651/2017-TCU-Segunda Câmara (Relator Min. Augusto Nardes) 
'3.11. Segundo o Ministro Relator Benjamim Zymler, em voto proferido nos autos do Acórdão 903/2009-TCU-Plenário, a delegação de competência para execução de gastos com recursos federais não exime de responsabilidade a autoridade delegante, notadamente se ausente o controle da execução dessas despesas:
Neste ponto, convém esclarecer que a delegação de competência para execução de despesas custeadas com recursos públicos federais não exime de responsabilidade a pessoa delegante, eis que inadmissível a delegação de responsabilidade, devendo responder pelos atos inquinados tanto a pessoa delegante como a pessoa delegada, segundo a responsabilidade de cada uma.
3.12. Seguem na mesma vertente, ainda os Acórdão 248/2010-TCU-Plenário, 5.866/2010-TCU-2ª Câmara, 1.134/2009-TCU-Plenário, 6.237/2012-TCU-1ª Câmara, 644/2012-TCU-Plenário e 479/2010-TCU-Plenário.' (Excerto do Relatório condutor do Acórdão 651/2017-TCU-Segunda Câmara) . 
Acórdão 2424/2017-TCU-Primeira Câmara (Relator Min. Walton Alencar Rodrigues) 
'A delegação de competência não exime o delegante de fiscalizar as atribuições exercidas pelos subordinados, especialmente questões de maior relevância, como o cumprimento de determinação do TCU ao órgão ou à entidade.'
Acórdão 3161/2016-TCU-Plenário (Relatora Min. Ana Arraes) 
'Quando o convênio for conduzido por auxiliares vinculados ao gabinete do chefe do executivo municipal, a condição de agente político não afasta a responsabilidade do prefeito, que pode responder por culpa in vigilando.' 
Acórdão 10463/2016-TCU-Segunda Câmara (Relator Min. André de Carvalho) 
'A delegação de poderes não exime a responsabilidade do gestor por atos de sua competência primária, pois, ao delegar suas atribuições, o administrador tem obrigação de escolher bem o subordinado e assume o ônus de supervisioná-lo'.
Cabe repisar aqui também o exposto anteriormente sobre a natureza das irregularidades identificadas. São irregularidades que perpassam por questões inerentes à forma de contratação e a execução de serviços, seja em relação a serviços que não fazem parte dos planos de trabalhos, seja a falta de comprovação de execução dos serviços, tal como já mencionado anteriormente sobre as irregularidades apontadas no Parecer Técnico - VOPF - 098/14028 (peça 38, p. 84-96, ver também as planilhas com digitalização aprimoradas juntadas aos autos posteriormente, principalmente à peça 76, p. 4 do processo) .
São questões que denotam uma falta de procedimentos e de precauções por parte da Administração em comprovar a aplicação dos recursos recebidos e em se adequar aos normativos que regem as transferências voluntárias. Não se está falando apenas, portanto, de falhas decorrentes de uma análise pontual de determinado funcionário da Prefeitura, mas sim, na não adoção de procedimentos adequados por parte da Prefeitura de São Leopoldo que pudessem comprovar a execução dos serviços. Em outras palavras, ao gestor cabia dotar a prefeitura de metodologia de contratação, execução e fiscalização que permitisse executar as obras de modo que os serviços fossem devidamente comprovados e estivessem de acordo com os normativos legais e com os termos pactuados entre os entes federativos.
O responsável conclui suas alegações de defesa pelo item DOS PEDIDOS, requerendo:
1. Preliminarmente a extinção deste feito tendo em vista a prescrição aduzida 
2. No mérito 
a) O recebimento das presentes Alegações de Defesa, em consonância com o Regimento Interno dessa Corte de Contas; 
b) A cientificação sobre a inclusão do presente processo, na pauta de julgamentos, para a possibilidade de eventual sustentação oral; 
c) o afastamento de qualquer apontamento em relação ao peticionante, tendo em vista a impossibilidade de verificação de qualquer dano concreto ao erário; 
d) O afastamento de todas as sugestões de glosas feitas no relatório pela impossibilidade de aplicação de responsabilidade objetiva ao gestor público, notadamente ponderando o advento da Lei Federal 13.655/2018; 
e) Alternativamente, o afastamento de todos os apontamentos e sugestão de glosa, tendo em vista a responsabilidade dos fiscais do contrato; 
f) Alternativamente, no caso de alguma glosa ser mantida, que a responsabilidade seja apontada aos agentes públicos que direta e subjetivamente deram causa aos supostos danos ao erário; 
g) Ao final, seja dado integral provimento aos esclarecimentos apresentados, para que sejam afastados todos os apontes, julgando-os conforme a legislação pertinente e os demais princípios norteadores da Administração Pública, levando à REGULARIDADE das contas, sem ressalvas, glosa ou multa sugerida pelo Relatório aqui esclarecido.
	CONCLUSÃO
Em face da análise promovida nos itens 23 a 55, propõe-se rejeitar as alegações de defesa apresentadas pelos Srs. Ary José Vanazzi e Waldir Artur Schmidt, uma vez que não foram suficientes para sanear as irregularidades a eles atribuídas. 
Os argumentos de defesa tampouco lograram afastar o débito imputado aos responsáveis. Ademais, inexistem nos autos elementos que demonstrem sua boa-fé ou a ocorrência de outros excludentes de culpabilidade. Desse modo, suas contas devem, desde logo, ser julgadas irregulares, nos termos do art. 202, § 6º, do Regimento Interno/TCU, procedendo-se à sua condenação em débito e à aplicação da multa prevista no art. 57 da Lei 8.443/1992.
Registra-se que, no caso do Sr. Waldir Artur Schmidt, já falecido, a responsabilidade pelo ressarcimento dos cofres públicos é transferida aos herdeiros, pois já concluída a partilha, até o limite do valor do patrimônio transferido, e a penalidade de multa, por sua vez, não deve ser aplicada, ante seu caráter personalíssimo.
	INFORMAÇÕES ADICIONAIS
Encontram-se apensados a esta tomada de contas especial os processos TC Processo 035.014/2017-2 e TC Processo 005.580/2018-8, ambos autuados a partir de solicitações de informações pela Advocacia-Geral da União - AGU, sendo que a primeira solicita cópia desta TCE enquanto que a segunda requer seja informado o resultado final deste processo.
Assim, será proposto informar à AGU da decisão que vier a ser adotada quando do julgamento desta TCE.
	PROPOSTA DE ENCAMINHAMENTO
Diante do exposto, submetem-se os autos à consideração superior, propondo ao Tribunal:
           a) com fundamento nos arts. 1º, inciso I, 16, inciso III, alínea 'b', da Lei 8.443/1992 c/c os arts. 19 e 23, inciso III, da mesma Lei, e com arts. 1º, inciso I, 209, inciso II, 210 e 214, inciso III, do Regimento Interno, que sejam julgadas irregulares as contas do Sr. Waldir Artur Schmidt (CPF XXX.779.800-XX) , ex-Prefeito de São Leopoldo / RS, e condenar seus herdeiros, Srs. Fausto Gustavo Schmidt (CPF XXX.786.300-XX) e Darwin Alencar Schmidt (CPF XXX.800.620-XX) , cada qual em proporção da parte que na herança lhe coube, até o limite do valor do patrimônio transferido, ao pagamento das quantias a seguir especificadas, com a fixação do prazo de quinze dias, a contar da notificação, para comprovar, perante o Tribunal (art. 214, inciso III, alínea 'a', do Regimento Interno) , o recolhimento das dívidas aos cofres do Tesouro Nacional, atualizadas monetariamente e acrescidas dos juros de mora, calculados a partir das datas discriminadas, até a data do recolhimento, na forma prevista na legislação em vigor, abatendo-se na oportunidade, os valores já ressarcidos;
	VALOR ORIGINAL (R$) 
	DATA DA OCORRÊNCIA

	43.740,00
	8/3/2004

	43.740,00
	3/5/2004

	58.320,00
	11/5/2004

	41.557,86
	12/5/2004

	43.392,00
	19/5/2004

	43.392,00
	15/6/2004

	7.910,00
	23/6/2004

	57.856,00
	15/7/2004

	34.313,25
	15/7/2004

	38.770,20
	10/8/2004

	44.314,20
	11/8/2004

	38.770,20
	3/9/2004

	66.471,30
	6/9/2004

	62.336,79
	16/9/2004

	51.469,88
	16/9/2004

	51.693,60
	17/9/2004

	28.594,37
	20/10/2004

	36.928,50
	20/10/2004

	10.800,00
	22/10/2004

	34.631,55
	22/10/2004

	25.200,00
	28/1/2005

	159,60
	22/4/2010

	 (913,79) 
	22/4/2010

	b) com fundamento nos arts. 1º, inciso I, 16, inciso III, alínea 'b', da Lei 8.443/1992 c/c os arts. 19 e 23, inciso III, da mesma Lei, e com arts. 1º, inciso I, 209, inciso II, 210 e 214, inciso III, do Regimento Interno, que sejam julgadas irregulares as contas Sr. Ary José Vanazzi (CPF XXX.432.659-XX) , ex-Prefeito de São Leopoldo / RS, e condená-lo ao pagamento das quantias a seguir especificadas, com a fixação do prazo de quinze dias, a contar da notificação, para comprovar, perante o Tribunal (art. 214, inciso III, alínea 'a', do Regimento Interno) , o recolhimento das dívidas aos cofres do Tesouro Nacional, atualizadas monetariamente e acrescidas dos juros de mora, calculados a partir das datas discriminadas, até a data do recolhimento, na forma prevista na legislação em vigor, abatendo-se na oportunidade, os valores já ressarcidos
	VALOR ORIGINAL (R$) 
	DATA DA OCORRÊNCIA

	66.430,00
	26/4/2005

	22.740,00
	26/4/2005

	28.470,00
	5/5/2005

	22.740,00
	13/5/2005

	30.320,00
	13/5/2005

	44.064,00
	29/3/2006

	44.046,45
	29/3/2006

	43.149,60
	29/3/2006

	50.954,50
	2/5/2006

	44.064,00
	2/5/2006

	44.046,45
	2/5/2006

	43.149,60
	2/5/2006

	68.594,20
	1/6/2006

	58.728,60
	1/6/2006

	57.532,80
	1/6/2006

	58.752,00
	28/6/2006

	24.651,30
	21/7/2006

	44.184,00
	27/7/2006

	44.184,00
	26/9/2006

	58.912,00
	6/11/2006

	43.566,60
	22/11/2006

	101.655,40
	9/2/2007

	181.260,00
	2/7/2007

	150.391,50
	10/9/2007

	247.470,10
	18/9/2007

	359.092,90
	7/10/2007

	102.105,00
	18/10/2007

	404.120,00
	21/12/2007

	145.050,00
	4/2/2008

	270.430,00
	25/3/2008

	255.963,50
	19/5/2008

	7.826,00
	21/5/2008

	144.000,00
	18/6/2008

	10.218,75
	24/4/2009

	38.160,00
	25/4/2009

	57.968,00
	2/6/2009

	72.872,00
	8/7/2009

	285,79
	22/4/2010

	560,06
	22/4/2010

	 (3.692,26) 
	22/4/2010

	c) aplicar ao Sr. Ary José Vanazzi (CPF XXX.432.659-XX) , individualmente, a multa prevista no art. 57 da Lei 8.443/1992 c/c o art. 267 do Regimento Interno, com a fixação do prazo de quinze dias, a contar da notificação, para comprovar, perante o Tribunal (art. 214, inciso III, alínea 'a', do Regimento Interno) , o recolhimento da dívida aos cofres do Tesouro Nacional, atualizada monetariamente desde a data do acórdão até a do efetivo recolhimento, se for paga após o vencimento, na forma da legislação em vigor;
	d) autorizar, desde logo, nos termos do art. 28, inciso II, da Lei 8.443/1992, a cobrança judicial das dívidas caso não atendidas as notificações; e
	e) comunicar à Advocacia-Geral da União - AGU da decisão que vier a ser adotada."
2.	O parecer do Ministério Público junto ao TCU (peça 93) , à exceção da proposta sobre as contas de Waldir Artur Schmidt, acompanhou o posicionamento da Secex/RS nos seguintes termos:	
"Trata-se de tomada de contas especial instaurada pelo Ministério da Integração Nacional, em desfavor dos Srs. Ary José Vanazzi, ex-Prefeito de 1°/1/2005 a 31/12/2008 e de 1º/1/2009 a 31/12/2012 e de Waldir Artur Schmidt, já falecido, ex-Prefeito de 1º/1/1993 a 31/12/1996 e de 1º/1/2001 a 31/12/2004, em razão da impugnação parcial das despesas do Convênio 50/1995, celebrado entre o Ministério do Planejamento e Orçamento e o munício de São Leopoldo/RS, tendo por objeto a 'continuidade das obras relativas ao controle de enchentes no Vale do Rio dos Sinos'.
Após as citações dos Srs. Ary José Vanazzi, Fausto Gustavo Schmidt e Darwin Alencar Schmidt (esses dois últimos na qualidade de herdeiros do finado Sr. Waldir Artur) , a Secex-RS propôs julgar irregulares as contas do Sr. Ary José com condenação do débito disposto no item 'b' da proposta de encaminhamento da instrução com aplicação de multa do art. 57 da Lei 8.443/1992. Quanto ao responsável Waldir Artur, a unidade técnica propôs o julgamento irregular de suas contas com condenação de débito pelos valores do item 'a' da proposta de encaminhamento aos herdeiros (Srs. Fausto Gustavo Schmidt e Darwin Alencar Schmidt) , porém sem aplicação de multa visto o caráter personalíssimo desta que não se pode estender aos herdeiros. 
Manifesto, desde já, minha concordância com as análises empreendidas pela unidade técnica quanto ao gestor Ary José Vanazzi, posto que este não trouxe aos autos elementos comprobatórios que elidissem as irregularidades a ele imputadas.
Porém, tenho uma ressalva a fazer quanto a responsabilização do outro gestor. 
Quanto ao responsável Waldir Artur Schmidt (falecido em 5/7/2009) , nota-se que esse gestor foi prefeito do Município de São Leopoldo de 1º/1/1993 a 31/12/1996 e de 1º/1/2001 a 31/12/2004. Ocorre que, por força dos diversos aditamentos ao Termo de Convênio, a vigência final da avença restou prorrogada até 21/1/2010 e, portanto, o prazo para apresentação da prestação de contas final deveria ocorrer em até 60 dias após o término da sua vigência, portanto em 21/3/2010.
No momento, devido ao falecimento do gestor, aos herdeiros está sendo transferido o dever de ressarcir o débito inicialmente imputado.
Os herdeiros (Srs. Fausto Gustavo Schmidt e Darwin Alencar Schmidt) foram citados mediante ofícios de peças 56 e 73, respectivamente com datas de 12/3/2018 e 11/4/2018, porém os débitos que estão sendo imputados ao responsável falecido remontam sua gestão no período de 2004 e 2005, portanto os herdeiros foram citados após decorridos mais de quinze anos dos fatos geradores do débito.  Em casos como esses, o TCU vem entendendo que o longo transcurso de tempo entre a prática do ato pelo responsável falecido e a citação dos seus herdeiros e sucessores, sem que tenham dado causa à demora processual, inviabiliza o exercício do contraditório e da ampla defesa, dando ensejo ao arquivamento das contas, sem julgamento do mérito, por ausência de pressupostos para desenvolvimento válido e regular do processo, com fundamento no art. 212 do Regimento Interno do TCU (cf. Acórdãos 3879/2017, 3482/2011, 1492/2018, da 1ª Câmara; 8791/2016-2ª Câmara; 3141/2014-Plenário, dentre outros) .
Ante o exposto, com o devido ajuste no encaminhamento do processo quanto ao falecido Sr. Waldir Artur Schmidt, manifesto-me em concordância com a análise da Secex-RS à peça 90."
É o relatório.

Vanir de Mattos (OAB/RS 32.692) representando Darwin Alencar Schmidt e Fausto Gustavo Schmidt; Maritânia Lúcia Dallagnol (OAB/RS 25.419) e outros representando Ary José Vanazzi.

Subprocurador-geral Lucas Rocha Furtado.

TOMADA DE CONTAS ESPECIAL. IMPUGNAÇÃO PARCIAL DAS DESPESAS DE CONVÊNIO CELEBRADO ENTRE O ENTÃO MINISTÉRIO DO PLANEJAMENTO E ORÇAMENTO E O MUNICÍPIO DE SÃO LEOPOLDO/RS TENDO POR OBJETO A 'CONTINUIDADE DAS OBRAS RELATIVAS AO CONTROLE DE ENCHENTES NO VALE DO RIO DOS SINOS'. CITAÇÃO. CONTAS IRREGULARES, DÉBITO E MULTA PARA UM DOS GESTORES MUNICIPAIS. ARQUIVAMENTO DAS CONTAS SEM JULGAMENTO DE MÉRITO PARA O OUTRO.

TOMADA DE CONTAS ESPECIAL (TCE)

Secretaria de Controle Externo no Estado do Rio Grande do Sul - Secex/RS (atual Secretaria do TCU no Estado do Rio Grande do Sul - SEC/RS).

Cuidam os autos de tomada de contas especial instaurada pelo então Ministério da Integração Nacional em desfavor de Waldir Artur Schmidt, ex-prefeito do município de São Leopoldo/RS de 1º/1/1993 a 31/12/1996 e de 1º/1/2001 a 31/12/2004, e de Ary José Vanazzi, ex-prefeito no período de 1º/1/2005 a 31/12/2008 e de 1º/1/2009 a 31/12/2012, em razão da impugnação parcial das despesas do Convênio 50/1995, celebrado entre o extinto Ministério do Planejamento e Orçamento e aquele município, tendo por objeto a "continuidade das obras relativas ao controle de enchentes no Vale do Rio dos Sinos".
2.	Conforme disposto na cláusula segunda do termo de convênio, foram previstos, inicialmente, R$ 10.459.833,64 para a execução do objeto, repassados pelo concedente, sem contrapartida do convenente. 
3.	Após uma série de termos aditivos, o valor total foi de R$ 16.937.706,57, repassado em nove parcelas por meio das ordens bancárias que seguem:
	Ordem Bancária
	Data
	Valor (R$) 

	1995OB000385
	28/12/1995
	1.699.150,00

	1996OB000037
	22/07/1996
	5.900.050,00

	1998OB000718
	30/07/1998
	1.838.506,57

	2000OB000741
	29/03/2000
	300.000,00

	2001OB000912
	15/05/2001
	400.000,00

	2003OB901034
	30/12/2003
	1.000.000,00

	2003OB901032
	30/12/2003
	200.000,00

	2006OB900430
	24/03/2006
	2.800.000,00

	2007OB903363
	11/12/2007
	2.800.000,00

	TOTAL
		16.937.706,57

4.	A cláusula décima do termo de convênio previu a vigência de 26/12/1995 a 31/12/1997, devendo a prestação de contas ser apresentada em, no máximo, 30 dias antes do término da vigência, conforme estabelecido na cláusula sexta daquele instrumento.
5.	Por força dos diversos aditamentos ao termo de convênio, a vigência final restou prorrogada até 21/1/2010.
6.	Foram citados Ary José Vanazzi, Fausto Gustavo Schmidt e Darwin Alencar Schmidt, estes dois últimos herdeiros do ex-prefeito Waldir Artur Schmidt, falecido em 5/7/2009.
7.	Fausto Gustavo Schmidt encaminhou, inicialmente, suas alegações de defesa por meio do documento à peça 68, no qual ratificou as informações, documentos e esclarecimentos juntados ao processo administrativo que tramitou junto ao extinto Ministério da Integração Nacional. Posteriormente, apresentou novas alegações de defesa à peça 74, em que solicitou o arquivamento da TCE, tendo em vista o grande tempo decorrido entre os fatos investigados e sua citação válida. 
8.	Darwin Alencar Schmidt apresentou, tempestivamente, suas alegações de defesa, conforme documento à peça 88, em que ratifica a defesa apresentada por Fausto Schmidt e solicitou o arquivamento desta TCE, porquanto teria transcorrido tempo excessivo entre a ocorrência dos fatos e a sua citação pessoal.
9.	As alegações de defesa de Ary José Vanazzi poderão, no que se refere aos fatos objetivos, aproveitar aos demais responsáveis, conforme, inclusive, expressamente indicado por Darwin Schmidt.
10.	O posicionamento uniforme da então Secretaria de Controle Externo no Estado do Rio Grande do Sul - Secex/RS foi no sentido de irregularidade das contas de Waldir Artur Schmidt, condenando seus herdeiros ao pagamento de diversos débitos até o limite do valor do patrimônio a eles transferido, e irregularidade das contas de Ary José Vanazzi, condenando-o ao pagamento de débitos e aplicando-lhe a multa do art. 57 da Lei 8.443/1992.
11.	O Ministério Público junto a este Tribunal - MPTCU dissentiu da proposta sobre as contas de Waldir Artur Schmidt, defendendo o seu arquivamento, sem julgamento de mérito, por ausência de pressupostos para desenvolvimento válido e regular do processo, em razão do tempo transcorrido entre a ocorrência dos fatos e a citação dos herdeiros do responsável.
II
12.	Adoto como razões de decidir este processo a análise da então Secex/RS, com a alteração proposta pelo Parquet especializado.
13.	O responsável Waldir Artur Schmidt foi prefeito do município de São Leopoldo/RS nos períodos de 1º/1/1993 a 31/12/1996 e de 1º/1/2001 a 31/12/2004.
14.	Conforme já assinalei antes, o Convênio 50/1995 foi aditado várias vezes, tendo sua vigência expirado em 21/1/2010.
15.	O citado responsável faleceu em 5/7/2009, sendo que os herdeiros Fausto Gustavo Schmidt e Darwin Alencar Schmidt foram citados, respectivamente, em 12/3/2018 e 11/4/2018.
16.	Assim sendo, transcorridos mais de 14 anos dos fatos geradores dos débitos, além de as alegações de defesa haverem sido produzidas por quem não esteve à frente da execução do referido convênio, no caso, os herdeiros do ex-prefeito, razão assiste razão ao Parquet de que houve, sim, comprometimento ao exercício do contraditório e da ampla defesa.
17.	Outro aspecto distintivo é que os herdeiros foram citados por dois débitos gerados após o período de gestão do ex-prefeito falecido: R$ 25.200,00 (28/1/2005) e R$ 159,60 (22/4/2010) , sendo que esse último débito ocorreu após o falecimento. 
18. 	 Nessa situação, acompanho a proposta do Ministério Público no sentido de arquivamento, sem julgamento de mérito, das contas de Waldir Artur Schmidt, nos exatos termos do art. 212 do Regimento Interno deste Tribunal.
19.	Passo ao exame dos principais pontos da defesa de Ary José Vanazzi.
20.	Relembro, inicialmente, que a origem desta TCE foi a impugnação parcial das despesas realizadas para dar continuidade às obras relativas ao controle de enchentes no Vale do Rio dos Sinos.
21.	A prestação de contas foi encaminhada pelo mencionado responsável em 24/3/2010.
22.	Depois de várias análises dos documentos encaminhados pela Prefeitura de São Leopoldo/RS, o posicionamento técnico final do Ministério da Integração Nacional foi materializado pelo Parecer Técnico - VOPF 098/140128, de 28/1/2014, cuja conclusão pode ser sintetizada no quadro abaixo:
	Prestação de Contas
	Valor Repassado (R$) 
	Valor Aprovado (R$) 

	1ª, 2ª, 3ª, 4ª e 5ª parcelas
	10.137.706,57
	10.137.706,57

	6º Plano de Trabalho
	1.200.000,00
	286.800,00

	7º Plano de Trabalho
	5.600.000,00
	2.780.152,95

	TOTAL
	16.937.706,57
	13.204.659,52

23.	Dessa forma, discute-se nestes autos a responsabilidade por danos em valores originais da ordem de R$ 3.733.047,05.
24.	As impugnações parciais das despesas foram apresentadas de forma minuciosa no citado parecer, uma vez que foram realizadas, para cada contrato firmado, as seguintes análises:
"a) Compatibilidade entre o objeto contratado e o respectivo plano de trabalho; 
b) Existência de outras contratações com o mesmo objeto; 
c) Comparação entre preços unitários previstos e contratados; 
d) Tendo em vista que a maioria dos contratos refere-se a serviços de dragagem, desassoreamento e manutenção de diques, e que não foram realizadas vistorias por ocasião da execução dos serviços, a verificação da real execução dos objetos contratados foi obtida através dos relatórios fotográficos de execução e compatibilidade das fotos com as especificações dos contratos; 
e) Comparação entre medições e quantitativos e preços contratados.
As informações levantadas para cada contrato, as respectivas análises e os respectivos valores aprovados e/ou glosados parcial ou totalmente estão apresentadas nas tabelas a seguir, elaboradas para cada termo aditivo analisado:"
25.	As mencionadas tabelas - que não serão aqui reproduzidas em razão de sua extensão - compuseram o supracitado parecer técnico à peça 38, pp. 92 a 94, reapresentadas às peças 76 e 78, porque as originais estavam pouco legíveis, o que poderia comprometer a ampla defesa e o contraditório dos responsáveis aqui arrolados.
26.	Em face do material probatório antes delineado, não há como acolher a consideração inicial de Ary José Vanazzi de que as irregularidades apontadas pelos técnicos possuem caráter meramente formal, não caracterizando descumprimento à lei, normas ou princípios constitucionais.
27.	São irregularidades oriundas, entre outras, de objeto contratado não previsto no plano de trabalho; inexistência de registro fotográfico da execução dos objetos; inexistência de ART de execução; não execução de alguns serviços previstos em contrato; objeto do contrato genérico sem especificar quais obras seriam executadas e especificações do contrato sem correspondência com os itens da planilha contratada. 
28.	Importante de pronto registrar que, ao arrazoado oferecido pelo responsável, não foi juntado qualquer documento e/ou prova com força suficiente para se contrapor às análises técnicas e relatórios fotográficos antes referidos.
29.	Melhor sorte não socorre ao responsável quando defendeu que para punição do agente público não basta a constatação da ação ou omissão do administrador em desacordo com a lei e o dano aos cofres públicos, mas que seria indispensável o eventual prejuízo, resultado de dolo ou culpa grave daquele agente.
30.	A imputação de responsabilidade no âmbito deste Tribunal é de natureza subjetiva, mas para que haja responsabilização não é necessário que o agente tenha agido com dolo ou que tenha se locupletado. Há de haver o elemento culpa em sua ampla acepção, incluindo as modalidades de negligência, imprudência e imperícia.
31.	Ademais, deve estar presente o nexo de causalidade entre a conduta do responsável e o resultado dano.
32.	Todas estas características estão aqui presentes.
33.	O responsável Ary José Vanazzi foi prefeito de São Leopoldo/RS nos períodos de 1º/1/2005 a 31/12/2008 e de 1º/1/2009 a 31/12/2012.
34.	Recebeu recursos federais entre os anos de 2005 e 2010 da ordem de R$ 5.600.000,00. Deveria ter zelado pela sua boa e regular aplicação, uma vez que o ônus da prova em matéria de aplicação de recursos públicos é invertido, competindo ao gestor demonstrar o correto destino que os recursos tiveram.
35.	No presente caso, deveria ter garantido que os recursos recebidos fossem aplicados de acordo com o plano de trabalho acordado. Entretanto, conforme antes explanado, não foi isso que ocorreu.
36.	Daí resultou sua culpa, não havendo que se falar em responsabilidade objetiva, como quer fazer crer o responsável.
37.	Não há como acolher a alegação de prescrição do prazo para instaurar a presente tomada de contas especial. Já está consagrado neste Tribunal que as ações de ressarcimento movidas pelo Estado contra os agentes causadores de dano ao erário são imprescritíveis (Súmula TCU 282) . Igual entendimento está manifestado em diversas decisões do Supremo Tribunal Federal.
38.	Importante tecer alguns comentários acerca da prescrição da pretensão punitiva desta Corte, mesmo não tendo sido alegada pelo responsável.
39.	O despacho do então Secretário da Secex/RS que autorizou as citações data de 12/3/2018.
40.	Os fatos geradores dos danos imputados a Ary José Vanazzi ocorreram no período de 26/4/2005 a 22/4/2010.
41.	Tendo como norte o disciplinamento da matéria imprimido pelo Acórdão 1441/2016-TCU-Plenário, transcorreram mais de 10 (dez) anos entre a data da prática das irregularidades, no período de 26/4/2005 e 4/2/2008, e a autorização para realização da citação.
42.	Nessa situação, impõe-se o reconhecimento da prescrição para fins da aplicação da multa prevista no art. 57 da Lei 8.443/1992.
43.	Em relação aos fatos geradores ocorridos entre 25/3/2008 e 22/4/2010, cujo somatório dos débitos perfaz o montante de R$ 1.578.391,88, devem ser considerados como base para fixação do valor da citada multa.
44.	Tendo em vista a conduta antes descrita do responsável, de não garantir a correta aplicação dos recursos recebidos via convênio, arbitro a multa do art. 57 da Lei Orgânica deste Tribunal em R$ 160.000,00.
45.	Ao final da peça de defesa, o responsável solicitou que lhe seja dada ciência sobre a inclusão do presente processo na pauta de julgamentos, para a possibilidade de eventual sustentação oral.
46.	Não há como acolher tal pleito, uma vez que o RITCU deixa claro no art. 141, §3º, que as pautas das sessões serão divulgadas mediante afixação em local próprio e acessível do edifício-sede do Tribunal, publicação nos órgãos oficiais e disponibilização no Portal do TCU na internet até quarenta e oito horas antes da sessão.
47.	Por último, caso haja requerimento de sustentação oral, este será encaminhado ao presidente do colegiado, a quem compete a sua apreciação, nos exatos termos do §1º do art. 168 do RITCU.
48.	Em face da inexistência de elementos que permitam concluir pela boa-fé de Ary José Vanazzi, os autos estão conclusos para julgamento de mérito, a teor do art. 202, § 6º, do Regimento Interno, pela irregularidade das contas, condenação a pagamento do débito apurado e imputação de multa.
	Ante o exposto, ao endossar as manifestações da unidade técnica e do Ministério Público, VOTO por que o Tribunal adote a deliberação que submeto a sua consideração.
TCU, Sala das Sessões Ministro Luciano Brandão Alves de Souza, em 14 de maio de 2019.
ANA ARRAES 
Relatora